【裁判字號】    90,重訴,89
【裁判日期】    900131
【裁判案由】    給付工程款
【裁判全文】
臺灣高雄地方法院民事判決  八十九年度簡上字第四三五號
    上  訴  人  劉云華即劉玉華.
    被上訴人    康台生
右當事人間請求返還不當得利事件，上訴人對於中華民國八十九年九月五日本院高雄
簡易庭八十八年度雄簡字第五六一號第一審簡易判決提起上訴，本院判決如左：
    主    文
原判決命上訴人給付逾新臺幣壹拾柒萬陸仟伍佰肆拾肆元及該部分遲延利息，並上開
部分假執行之宣告及訴訟費用負擔之裁判均廢棄。
右廢棄部分被上訴人在第一審之訴及假執行之聲請均駁回。
其餘上訴駁回。
第一、二審訴訟費用由被上訴人負擔三分之二；餘由上訴人負擔。
    事    實
甲、上訴人方面：
一、聲明：求為判決：（一）原判決廢棄。（二）被上訴人在第一審之訴及假執行之
    聲請均駁回。（三）第一、第二審訴訟費用由被上訴人負擔。
二、陳述：除與原審判決書所載者相同茲予引用外，補稱：
    （一）兩造於民國八十六年十二月十日所簽立之「生活約定及物品保管條例公約
          」（下稱生活公約）第八條約定「房子、汽車為康台生出資多數購買，所
          有一切文件由他負責保管，劉云華不得私自轉售」，第九條約定「如劉云
          華拋棄康台生自願離開，不再共同生活，康台生退還由劉云華出資的購買
          款（實際數目），劉云華自動放棄房子、汽車所有權，如有法律糾紛，一
          切尊重法律判決」，又上開約定合併觀察，可知被上訴人顯然係以附條件
          贈與方式，將系爭車子交由上訴人使用占有，然被上訴人則以（１）保管
          汽車文件方式，藉以控制上訴人無法將汽車轉售。（２）並以上訴人拋棄
          被上訴人為贈與之解除條件，此時上訴人必須將車子返還與被上訴人。準
          此，如果被上訴人拋棄或兩造協議分手，則上訴人自仍取得汽車所有權，
          既取得汽車所有權，自得依法加以處分使用，殆屬當然。又兩造簽立生活
          公約後，當時同居關係尚屬甜蜜，因此被上訴人乃拋棄第八條約定，將其
          負責保管之系爭汽車一切文件均交由上訴人執有，並任由上訴人處分使用
          系爭汽車，亦即以「事後之行為」變更「生活約定書」之約定，既然被上
          訴人未再保管汽車文件，並將文件交予上訴人，顯然即不再限制上訴人私
          自轉售汽車。
    況兩造係於同居期間，因上訴人發現被上訴人隱瞞已婚之事實，致二人關係未能
    持續，被上訴人乃主動離去，致贈與之解除條件無法成就，則系爭汽車之所有權
    依法即由上訴人取得，自得處分系爭汽車。
    （二）次查生活公約第十條後段雖約定「如二人結婚或康台生死亡，房子、汽車
    才正式由劉云華繼承所有權」，然此項約定屬無法完成條件，蓋（１）二人結婚
    由於被上訴人隱瞞與其妻尚有婚姻關係，再加上其後又主動與上訴人分手，則二
    人根本不可能結婚，顯有民法第一百零一條所定，故意使兩造結婚之條件無法成
    就之行為。（２）至於被上訴人死亡一節，因尚有其他法定繼承人得繼承其財產
    ，上訴人既非其法定繼承人，本無從繼承，故屬不能條件，自屬無效。
    （三）被上訴人雖主張系爭汽車僅係掛名登記為上訴人所有，惟查：
    （１）果被上訴人並非將系爭汽車贈與上訴人，則被上訴人何必將系爭汽車登記
    為上訴人？且如僅供上訴人使用，則大可登記自己名下，再交由上訴人，此不更
    保障其對系爭汽車之所有權，為何反其道而行竟登記於上訴人名下，顯與常情有
    違，亦與被上訴人主張矛盾。
    （２）實際上，系爭汽車確係被上訴人贈與上訴人，因在被上訴人追求上訴人期
    間，被上訴人為取得上訴人之歡心及信賴，除提出一紙與其妻離婚之協議書表明
    已離婚外，並鼓勵上訴人出資部分資金，另由其支出大部分資金購買房子及汽車
    ，並由上訴人取得所有權，此項用意非常明顯，就是由被上訴人贈與支出大部分
    資金，予以上訴人購買系爭汽車及房子。然其後因上訴人發現被上訴人並未離婚
    ，揭穿被上訴人行徑後，被上訴人開始反悔，並思報復，才指稱系爭汽車僅供上
    訴人使用。
    （四）按系爭汽車既登記於上訴人名下而歸上訴人所有，則上訴人於八十八年九
    月三十日將其出售得款新台幣（下同）十二萬元，乃所有權人處分自己財產所得
    ，係屬有法律上原因，何來不當得利？
    （五）至於被上訴人所稱上訴人自其郵局受領之五萬六千五百四十四元部分，就
    被上訴人於台灣高雄地方法院檢察署八十九年度偵字第二三六九號，係供稱於兩
    造同居期間，皆由上訴人提領被上訴人在郵局帳戶中之薪資，作為雙方日常生活
    所需之費用，故上訴人於八十七年九月五日提領上開款項後，於日常生活中如何
    支配本有權決定，據此上訴人此一受領係屬有法律上原因，並非不當得利，其依
    不當得利請求返還自無理由，乃原審不察，竟為上訴人敗訴之判決，認事用法實
    有違誤，應廢棄改判如上訴聲明。
三、證據：援用原審之立證方法外。另提出台灣高雄地方法院檢察署八十九年度偵字
    第二三六七號不起訴處分書、八十八年度偵續字第一四九號、八十八年度偵字第
    一四三三七號起訴書各一件、診斷書二紙為證。
乙、被上訴人方面：
一、聲明：（一）駁回上訴。（二）上訴訴訟費用由上訴人負擔。
二、陳述：除與原審判決書所載者相同茲予引用外，更正或補稱：
    （一）本件有關出售車子款項及請求上訴人繳付管理費等款項，均僅依不當得利
    法律關係請求。
    （二）生活公約第八條雖約定：「房子、汽車為康台生出資多數購買，所有一切
    文件由他負責保管，劉云華不得私自轉售」，然因上訴人原係在舞廳上班，並沒
    有一技之長，嗣後既沒有工作也沒有收入，因此房子價金四百三十六萬元、汽車
    價金三十二萬九千八百元，全部由被上訴人一人出資，所以所有權人為被上訴人
    ，方有所有一切文件歸被上訴人保管之約定。又被上訴人因是第二次購屋，不能
    在台灣省合作金庫辦理優惠貸款，故以上訴人名義辦理低利貸款，亦即登記上訴
    人為房子所有權人，僅係掛名而已。汽車係應上訴人要求購買，借其使用，行車
    執照雖登記其為車主，但也是掛名，因怕遭其侵占，故於生活公約上約定其不得
    轉售。第九條僅係強調如兩人嗣後不在一起生活，因上訴人非出資人，所以必須
    將房子、汽車歸還，根本不是贈與，設有贈與，即無需立下第八條約定，何況如
    有贈與，上訴人豈僅保有行車執照（目的僅讓其使用，所以其需有行車執照）而
    無其他汽車文件資料，事實上，除行車執照外其他汽車文件均在被上訴人保管中
    ，然上訴人為盜賣汽車，竟謊報遺失，再重新請領文件。
    （三）被上訴人前因與妻子個性不合，已分居十餘年，乏人照顧；而上訴人為舞
    女，上班必須陪客人喝酒跳舞及賣身，非常辛苦，是兩造經人介紹後，上訴人說
    要做個良家婦女，被上訴人負責支付生活費即可，當時被上訴人已拿過國民身分
    證給上訴人看過，並告知與妻子僅分居，尚未離婚，所以兩造同居二年餘，被上
    訴人妻子均未過問此事，上訴人稱被上訴人騙其已離婚並不實在，反而竟為了侵
    占房子及汽車，報警稱房子係其所有，並趕走被上訴人，且立刻出售房子及汽車
    ，又不繳納房子貸款。
    （四）生活公約第十條之約定，係因兩人同居後遲早結婚，上訴人係繼承人，房
    子、汽車由其繼承名正言順，如果來不及或無法結婚，被上訴人為感激上訴人之
    照顧，也約定於被上訴人死亡時，指定將房子汽車送給上訴人繼承，故該項約定
    並無不對。
    （五）被上訴人每月薪資七萬餘元，都由上訴人自被上訴人郵局帳戶內提領，並
    由上訴人負責銀行貸款、信用卡償還、大樓管理費等一切開銷，然被上訴人於八
    十七年九月間遭上訴人趕出，當月上訴人已自上開帳戶內提領被上訴人半個月薪
    水計五萬六千五百四十四元，卻未繳管理費、銀行貸款等費用，要言之，被上訴
    人向上訴人依不當得利向上訴人請求返還汽車價金三十二萬九千八百元、提領款
    項五萬六千五百四十四元，自屬正當，原審判決上訴人如數給付，並無不合，上
    訴為無理由。
三、證據：援用原審之立證方法。
    理  由
一、本件被上訴人於第二審主張僅依不當得利法律關係請求，既非變更訴訟標的，亦
    無訴之追加，合於民事訴訟法第二百五十五條規定，先此敘明。
二、被上訴人起訴主張：其於八十五年九月十三日自其中國商業銀行帳戶內提領三十
    一萬七千元，及預付定金五千元並身上現款，共三十二萬九千八百元，購買牌照
    號碼ＹＱ－０八三五號自用小客車一輛，並借用上訴人名義登記，且自同年九月
    二十日起借上訴人使用，惟雙方簽訂生活公約，明確約定上訴人不得轉售，詎上
    訴人未經其同意，竟於八十七年十月間將系爭汽車以十二萬元價金出售訴外人吳
    博華，並將價金侵吞入己；又上訴人於八十七年九月五日自被上訴人郵局帳戶內
    提領五萬六千五百四十四元，卻未依約繳付銀行貸款等費用而予以侵占，總共侵
    占三十八萬六千三百四十四元，為此，其自得依不當得利法律關係訴請上訴人給
    付上開款項及法定遲延利息等語。
三、上訴人則以：姑不論系爭汽車係其出資購買，本屬其所有，即令為被上訴人所購
    買，然依兩造所簽生活公約第八條之記載，亦顯見被上訴人係因上訴人與其同居
    而以附條件贈與方式，除將系爭車子交由上訴人使用占有，被上訴人則以保管汽
    車文件方式，藉以控制上訴人無法將汽車轉售外，並以上訴人不願同居為贈與之
    解除條件，亦即此時上訴人必須將車子返還與被上訴人。又兩造簽立生活公約後
    被上訴人既拋棄第八條約定，將其負責保管之系爭汽車一切文件均交由上訴人執
    有，並任由上訴人處分使用系爭汽車，此已以「事後之行為」變更「生活約定書
    」之約定，既然被上訴人未再保管汽車文件，並將文件交予上訴人，顯然即不再
    限制上訴人私自轉售汽車。況兩造同居期間，因上訴人發現被上訴人隱瞞已婚之
    事實，同居關係始未持續，被上訴人乃主動離去，致贈與之解除條件無法成就，
    則系爭汽車之所有權依法即由上訴人取得，自得處分系爭汽車。至其雖自被上訴
    人郵局帳戶領出五萬六千五百四十四元，然該款既為被上訴人提供作為兩造同居
    期間之生活費用，上訴人如何使用本有決定權，並非無法律上原因，自無不當得
    利可言，被上訴人依不當得利請求，亦無理由。
四、本件被上訴人主張系爭汽車雖登記為上訴人名下，然為其出資購買，上訴人僅有
    使用權之事實，已據其於原審提出銀行提款證明、汽車預約單、強制汽車保險收
    據及新領牌照登記各一份為證，然為上訴人以汽車係其自行出資購買等語抗辯。
    經查：
    （一）系爭汽車價金高達三十二萬餘元，有該汽車預約單在卷可稽，價額非低，
    衡之常情，價金究係何人支付，購車之人當知之甚詳。詎上訴人於原審時而主張
    車款係其自付，時或主張僅定金係被上訴人支付，其餘價金由其支付，嗣於本院
    則稱被上訴人拿現金當作上訴人兩個月薪水給其去買車等語，其主張非惟已有前
    後不一之明白瑕疵，所述是否以事實相符，已非無疑，況上開價金非小，上訴人
    卻未能舉證係自何處提款（按其於原審提出作為出資之提款證明，期間均在八十
    五年間，且係針對房屋款陳述，況與購車時間不符，因認非本件購車款之證明）
    ，參以兩造所簽生活公約第八條亦載明房子、汽車為被上訴人出資多數，有該生
    活公約在卷可憑，而依該公約之記載，已約定上訴人負責保管，惟同時限制其不
    得出售，又同公約第九條亦載明二人結婚或被上訴人亡故時，上訴人方得繼承而
    取得所有權，之前僅係掛名而已之約定，在在顯示系爭汽車僅提供上訴人占有使
    用無疑，否則其既為所有權人（出資又登記其名下），本得自由處分其所有物，
    要無約定限制轉售之理由與必要。至被上訴人雖抗辯上開生活公約係遭被上訴人
    脅迫才簽發云云。惟姑不論，其並未就遭脅迫簽立生活公約之有利事實舉證以實
    其說，且依該生活公約之記載方式觀之，各項約定前後連接，再者上訴人所負責
    任僅照顧被上訴人之起居生活，被上訴人則須提供生活費用，比對二者權利義務
    內容，客觀上當對上訴人較為有利，衡諸經驗法則，被上訴人要無脅迫簽署客觀
    上不利於己之該生活公約之理，此由上訴人對被上訴人提起妨害自由自訴案件，
    亦經判決被上訴人無罪確定，有台灣高等法院高雄分院八十八年度上易字第六０
    五號刑事判決附於原審卷內足參，所辯汽車係其所購即無足採。又前揭生活公約
    雖有被上訴人出資多數之詞句，然實指嗣後之稅金等由上訴人支付之意，已據被
    上訴人於本院陳明，參以其既得提出上開購車款項之證明，反之，上訴人卻未能
    就曾支付部分車款之有利事實舉證，因認被上訴人主張系爭汽車為其一人出資購
    買，僅借名登記為上訴人名下，其方為汽車所有權人等語，堪以信實。
    （二）次查上訴人主張被上訴人係以保有系爭汽車文件藉以限制上訴人處分轉售
    汽車，茲汽車文件既已交由被上訴人保管，顯見被上訴人係以事後行為，變更生
    活公約有關不得轉售之約定，且被上訴人係以上訴人不履行同居自動離去為贈與
    之解除條件，本件既非上訴人自動離去，而係被上訴人自己離開，因認此解除條
    件已無法成就，然此為被上訴人否認。按拋棄為單獨法律行為，因權利人之單方
    意思表示而生權利消滅之法律效果，且意思表示固不以明示為限，然物之所有人
    拋棄其物權時，仍應以意思表示為之。查系爭汽車既為被上訴人所有，業如前述
    ，則茍被上訴人有意拋棄，自應以意思表示為之。本件姑不論被上訴人已否認拋
    棄，何況依上訴人主張被上訴人業已拋棄系爭汽車之事實以觀，亦不過指被上訴
    人已將系爭汽車文件交由其保管，實則汽車文件充其量僅為證明文件，上開文件
    之是否存在，於系爭汽車之所有權變動並不生影響，上訴人既未舉證被上訴人確
    有拋棄系爭汽車，所謂因交付汽車文件之後行為已足以變更生活公約之約定，其
    因而取得所有權而得自由處分系爭汽車等語，尚非可採。又按條件為法律行為之
    附款，亦即先有法律行為存在，始有該法律行為是否附條件之可言。本件上訴人
    主張系爭汽車係被上訴人所贈與一節，已為被上訴人以前開情詞否認，則上訴人
    自應就贈與之事實舉證，然依上訴人所舉證據，無非以生活公約第八條至第九條
    之記載綜合觀之，已足以認定被上訴人有贈與系爭汽車與上訴人之意思。實則該
    公約第八條係有關汽車保管與不得轉售之約定；第九條係上訴人自動離去時，茍
    上訴人確有出資購車，應由被上訴人反還其實際出資額，均未敘及贈與；至第十
    項雖有二人結婚或被上訴人死亡，才有上訴人繼承所有權之字眼，然此亦僅係於
    有約定情事發生時，被上訴人應讓上訴人取得所有權，核其情節，尚與簽立生活
    公約時即已有贈與之意思表示合致，僅其效力繫於未來之不確定事實而得視為條
    件之情節有間。要言之，贈與契約既不存在，即毋庸論及為附款之條件，況上情
    非但不是上訴人所稱之解除條件，所謂其已因被上訴人故意使條件不成就，而依
    民法第一百零一條規定發生條件成就之擬制效果，亦即其已取得系爭汽車之所有
    權而得自由轉售之主張，尚無足信。
    （三）被上訴人主張系爭汽車業經上訴人以十二萬元出售與訴外人吳博華一節，
    已經上訴人自認，且有汽車買賣書附於原審卷足稽，是被上訴人主張上訴人因而
    受有十二萬元之不當得利，並無不合。
五、再者，被上訴人主張上訴人於八十七年九月五日自其郵局帳戶內提領五萬六千五
    百四十四元之事實，已據其於原審提出郵局對帳明細為證，且為上訴人自認，然
    以該款係於兩造同居期間由被上訴人提供作為生活費用，其本有權領取及決定如
    何使用，並非不當得利等詞抗辯。查姑不論上訴人於原審係抗辯領取後已將款項
    交還被上訴人，與其於本院之陳述不合，且依兩造生活公約之第二條約定，被上
    訴人之薪水，上訴人固得支領，然其應用範圍及次序並非漫無限制，此觀該條第
    一款至第六款之特別約定自明，尤以該條末更以「以上各項，剩下的金錢，作為
    二人共同費用，由劉云華全權處理，不得佔為己有‧‧‧」作結語，益徵前揭自
    被上訴人郵局提領之款項，除依上開約定作特別用途外，上訴人僅得將之作為二
    人生活費用之用。又被上訴人主張其曾以存證信函終止寄託關係請求返還該筆款
    項之事實，亦據其於原審提出存證信函一紙為證，且為上訴人不爭，則上開寄託
    關係業因被上訴人之終止而告消滅。次查本件上訴人既自承已領取五萬六千五百
    四十四元，卻未能舉證證明，其領得之款項，已不敷生活公約第二條所列之支出
    ，或餘額不足該數目，則上訴人已無繼續保有上開款項之法律上原因。
六、按無法律上之原因而受利益，致他人受損害者，應返還其利益。雖有法律上之原
    因，而其後已不存在者亦同，民法第一百七十九條明定。又依不當得利之法則，
    請求返還不當得利者，以無法律上原因而受利益，致他人受有損害為其要件，故
    其得請求返還之範圍，應以對方所受之利益為度，非以請求損害若干為準，最高
    法院六十一年度台上第六九五號判例可資參照。本件上訴人並無法律上原因竟處
    分系爭汽車，而獲得十二萬元利益；另其雖有保有提領被上訴人郵局存款之法律
    上原因，然該法律關係業因被上訴人依法終止而告消滅，其保管五萬六千五百四
    十四元之原因已不存在，被上訴人此部份之主張，堪信為真實。從而，被上訴人
    依不當得利法律關係請求返還上開款項，及自起訴狀繕本送達翌日即八十八年一
    月二十七日起清償日止，按週年利率百分之五計算之遲延利息，洵屬正當，應予
    准許；逾此部分之請求，即失所據，不應准許。
七、縱上所述，原審於上開範圍內為被上訴人勝訴判決，並依聲請為准予假執行之宣
    告，即屬正當。上訴人上訴指摘原判決不當，求為廢棄改判；就上開部分，尚非
    有據，應駁回其上訴；至其餘部分，上訴有理由，自應廢棄改判如主文第二項所
    示。
八、本件兩造其餘攻擊防禦方法，或與待證事實無關聯性（如房子部分），或與判決
    結果不生影響，爰不逐一論述。
九、據上論結，本件上訴為一部有理由，一部無理由，依民事訴訟法第四百三十六條
    之一第三項、第四百四十九條第一項、第四百五十條、第七十九條但書，判決如
    主文。
中      華      民      國      九十      年    一    月    三十一      日
                                      台灣高雄地方法院民事第民二庭
~B審判長法官  黃國川
~B法      官  陳信伍
~B法      官  洪文慧
右為正本係照原本作成
本判決不得上訴。
中      華      民      國      九十      年    一    月    三十一      日
~B法院書記官  胡淑芳


司法院資訊處製作；財團法人民間司法改革基金會備份。
